【裁判字號】    89,易緝,227
【裁判日期】    891117
【裁判案由】    詐欺
【裁判全文】
臺灣高雄地方法院刑事判決                        八十九年度易緝字第二二七號
    公  訴  人  臺灣高雄地方法院檢察署檢察官
    被      告  丙○○
右列被告因詐欺案件，經檢察官提起公訴（八十八年度偵字第一八二三七號），本院
判決如左：
    主  文
丙○○無罪。
    理  由
一、公訴意旨略以：被告丙○○意圖為自己不法之所有，於民國八十七年一月九日，
    至高雄市三民區○○○路八十五號，對告訴人甲○○佯稱：欲以其所有現仍在分
    期付款中之車牌號碼Ｆ五─八九一六號自小客車出售予甲○○，李女不疑有他，
    遂商定以新台幣（下同）八萬元成交，由李女當場支付丙○○五萬元，丙○○則
    簽發五萬元之本票乙紙及系爭車輛之行照交李女收執，作為收據之用。詎丙○○
    於收取上開五萬元後，竟逃逸無蹤。其後更於八十七年六月三十日，將該系爭車
    輛出售於他人。至此，甲○○始知受騙。因認被告丙○○涉犯刑法第三百三十九
    條第一項之詐欺取財罪嫌。
二、按犯罪事實應依證據認定之，無證據不得推定其犯罪事實；不能證明被告犯罪者
    ，應諭知無罪之判決，刑事訴訟法第一百五十四條、第三百零一條第一項分別定
    有明文。次按認定不利於被告之事實，須依積極證據，苟積極證據不足為不利於
    被告事實之認定，即應為有利於被告之認定，更不必有何有利之證據。又告訴人
    之指訴，係以使被告受刑事訴追為目的，是其陳述是否與事實相符，仍應調查其
    他證據以資審認，且刑法第三百三十九條第一項詐欺罪之成立，以意圖為自己或
    第三人不法之所有，以詐術使人陷於錯誤，而將本人或第三人之物交付為要件。
    所謂以詐術使人交付，必須被詐欺人因其詐術而陷於錯誤，若所用之方法不能認
    為詐術，亦不致使人陷於錯誤，即不構成該罪，最高法院分別著有三十年上字第
    八一六號、五十二年臺上字第一三○○號及四十六年臺上字第二六○號判例足資
    參照。本件公訴意旨認被告丙○○涉犯刑法三百三十九條第一項之詐欺取財罪嫌
    ，無非以告訴人甲○○之指訴、前開自小客車之車輛買賣契約書、汽車新領牌照
    登記書、汽車車籍基本資料、及本票各乙紙，為其論述依據。
三、訊據被告丙○○固坦認有於右揭時、地以前開自小客車向告訴人甲○○取得款項
    之事實不諱，惟堅決否認有何詐欺犯行，辯稱：伊見報紙廣告至甲○○所經營之
    匯豐當鋪，以汽車借款原車使用之方式，向甲○○先借五萬元，後又借三萬元，
    共計借得八萬元，於第一次借得五萬元時簽立汽車買賣契約書，並簽發本票二紙
    及交付行車執照予甲○○，以為上開債權之擔保，伊並非將前開自小客車賣予甲○○，又前開自小客車係分期付款所買，事後因未繳分期款項而為貸款公司取回
    、變賣，並非伊自行轉賣，而伊因認為甲○○會與貸款公司處理該自小客車貸款
    之事，故一直未加以處理該債務，伊自始至終均無詐騙意思等語。經查：
  (一)被告確有於右揭時、地向告訴人甲○○先取得款項五萬元，後又取得三萬元，並
    簽發本票二紙及交付前開自小客車行車執照予告訴人甲○○，且上開汽車買賣契
    約書亦為被告所書立之事實，業據被告坦認不諱，並據證人即告訴代理人乙○○
    於本院審理時證述屬實，復有汽車買賣契約書乙紙、本票二紙及行車執照乙紙等
    影本附卷可稽。是被告此部分之自白核與事實相符，堪信為真實。
  (二)據被告於本院審理時辯稱：伊係見報紙廣告至甲○○所經營之匯豐當鋪，以汽車
    借款原車使用之方式，向甲○○借款，而伊於第一次借款時簽立該汽車買賣契約
    書，係因甲○○說此為行規，而以為上開債權之擔保，伊並非將前開自小客車賣
    予甲○○等語，復據證人即告訴代理人乙○○於本院審理時證稱：甲○○與伊係
    經營「匯豐當鋪」，被告先是來典當該車，後繳不出分期款項，即稱將車賣予伊
    ，並由伊代為清償貸款，此汽車買賣契約書係第一次借款五萬元時所簽立，而伊
    給付被告該車款項後，被告稱欲回去拿貸款資料，故即讓被告將車開回，又原先
    以為係被告處分該自小客車，不知係被貸款公司取回，且被告在該車為貸款公司
    取回時，雖託友人轉知伊，該友人並未轉告，始提出本件告訴，而上開汽車買賣
    契約書係伊經營當鋪業所製之定型化契約等語。準此，被告係向告訴人分別借款
    五萬元及三萬元，而上開汽車買賣契約書係第一次借款五萬元所書立，是被告果
    係將前開自小客車賣予告訴人而簽立上開契約書，則告訴人於給付價款五萬元後
    ，何以仍將該車交予被告使用？且告訴人亦陳稱：被告先是來典當該車，後繳不
    出分期款項，即稱將車賣予伊，並由伊代為清償貸款等語，是被告於第一次借款
    時，即係典當該車，事後因無法繳付分期款項，始稱欲賣該車，何以告訴人又稱
  被告於第一次借款時簽立上開汽車買賣契約書係欲賣該車？又告訴人於付清八萬
    元之價款後，係為使被告回去拿取貸款資料，而將該車交予被告使用，是縱如告
    訴人所言，則其即可於被告拿取資料後再行付清該車價款，何以急於給付該車價
    款後，卻仍讓被告使用該車？且告訴人為經營當鋪業者，豈會自陷於被告取得價
    款後可能一去不回之危險？另衡諸一般常情，當鋪業者為擔保其借款債權，大多
    製有定型化契約，使前來借款之人簽立形式上名為汽車買賣而實為擔保債權履行
    名實不符之契約，實質上當事人並非欲將該車出售。綜據上述事證以觀，被告雖
    確簽立該形式上為汽車買賣之契約書，惟此係被告以汽車借款原車使用之方式向
    告訴人借款，為擔保債權之履行所書立之契約，實際上被告並非將前開自小客車
    賣予告訴人之事實，應堪認定，是被告所辯上情，尚與常情相符，堪予採信。
  (三)前開自小客車雖於八十七年六月三十日確已移轉所有權於他人，業據被告自承不
    諱，並有該車汽車新領牌照登記書及汽車車籍基本資料等在卷可按，惟此係因該
    車係分期付款所買受，被告未按期繳付而遭貸款公司取回，並加以變賣所致，有
    財將企業股份有限公司費用明細查詢乙份附卷可按。而該車係以分期付款方式買
    受，此於被告借款時亦為告訴人所明知，業據證人即告訴代理人乙○○於偵查及
    本院審理時證述在卷。是被告所辯：該車係分期付款所買受，事後因未繳分期款
    項而為貸款公司取回、變賣，並非伊自行轉賣等語，亦堪採信。
  (四)綜上所述，被告雖確有於右揭時、地向告訴人甲○○先借得五萬元，後再借得三
    萬元，並書立該車汽車買賣契約書、及交付本票二紙及行車執照以為擔保，且事
    後該車確已移轉所有權於他人，惟上開汽車買賣契約書係為擔保該債權之履行所
    書立，被告並非欲將該車賣予告訴人，復告訴人於被告借款時即明知該車為分期
    付款所買受，且該車係因被告未繳付分期價款而為貸款公司取回並加以變買，並
    非被告自行轉賣。從而，被告並無為意圖為自己不法之所有，亦未施用任何詐術
    行為，使告訴人陷於錯誤。又參以被告事後已與告訴人達成和解，有和解書乙紙
    在卷可按，益徵被告顯無意圖不法所有之詐欺故意。
四、綜上所述，被告既無為自己不法所有之意圖，復未對於告訴人施用詐術，致其陷
    於錯誤之行為，則雖其事後未清償告訴人借款，然此核屬債務不履行之民事糾紛
    ，應循民事途徑解決，揆諸首揭說明，自與刑法詐欺取財罪構成要件有間，不得
    遽以該罪責相繩。此外，復查無其他積極證據足資證明被告有何公訴人所指之犯
    行，不能證明被告犯罪，依法應諭知無罪之判決。
據上論斷，應依刑事訴訟法第三百零一條第一項，判決如主文。
本案經檢察官郭武義到庭執行職務。
中      華      民      國      八十九    年      十一    月    十七    日
                                  臺灣高雄地方法院刑事第六庭
                                      法  官  洪榮家
右正本證明與原本無異。
如不服本判決，應於判決送達後十日內，向本院提出上訴狀。
                                      書記官  曾定家
中      華      民      國      八十九    年      十一    月    十七    日


司法院資訊處製作；財團法人民間司法改革基金會備份。
